【裁判字號】    98,簡上,121
【裁判日期】    980813
【裁判案由】    回復原狀等
【裁判全文】
臺灣臺北地方法院民事判決             98年度簡上字第121號
上  訴  人  丁○○
                        號5樓
訴訟代理人  乙○○
被  上訴人  甲○
                        號6樓
            丙○○
共      同
訴訟代理人  楊金順律師
複代理  人  陳秀美律師
上列當事人間請求回復原狀等事件，上訴人對於中華民國97年12
月17日本院臺北簡易庭97年度北簡字第39551 號宣示判決筆錄提
起上訴，經本院於98年7 月30日言詞辯論終結，判決如下：
    主      文
上訴駁回。
第二審訴訟費用由上訴人負擔。
    事實及理由
一、上訴人起訴主張：臺北市中正區○○○路○ 段210 巷8 弄6
    號及8 號為6 層雙拼集合住宅，伊為6 號5 樓所有權人，而
    6 號6 樓房屋為被上訴人共有，詎被上訴人將原為S3樓版部
    分，裝修施工改為辦公使用之廁所，樓版上橫置排糞管加鋪
    12公分以上水泥混凝土加重0.28T/㎡以上，版厚12公分重0.
    29T/㎡，粉刷層0.11T/㎡，活載重0.2T/ ㎡，總重為0.60T/
    ㎡，改為辦公室使用活載重為0.30T/㎡，再增加整戶原為住
    宅活載重0.20T/㎡之差0.10T/㎡共重0.98T/㎡，再加廁所固
    定隔間重0.075T/ ㎡，總重變為1.005T/ ㎡，為原設計1.76
    倍重之多，造成樓版總重量、樑柱負擔增加，增加地震力，
    有違公眾使用建築物結構安全，並導致伊所有房屋該址S3樓
    版裂紋，起居室有糞尿水滲漏之虞等衛生問題。如拆除改裝
    樓版上所加鋪水泥混凝土，大小便器及便器間加設之隔牆，
    所需費用為新臺幣（下同）29,085元，牆面補平及樓版地坪
    1 ：3 水泥砂漿粉刷費用10,815元，樓版地坪鋪櫸木地板費
    用21,315元，裝踢腳板含油漆所需費用3,391 元，裝貼壁紙
    費用4,340 元，另伊S3樓版裂紋環氧樹脂灌注補強所需費用
    9,450 元，前面陽臺接室內處平頂及背面角隅平頂滲漏乳膠
    漆粉刷費用8,400 元，及正面磁磚因施工震動脫落修復所需
    費用7,000 元，以上共計93,756元。爰依民法第767 條、第
    184 條、第185 條及第213 條規定，請求排除被上訴人裝修
    施工所增加超重部分並回復原狀，及賠償伊系爭房屋損害等
    語。並聲明：(一)被上訴人應將臺北市○○○路○ 段210 巷8
    弄6 號6 樓房屋原為居室改裝為廁所部分回復原狀。(二)被上
    訴人應連帶給付93,756元。
二、被上訴人則以：伊僅為室內簡易裝修工程，亦符合建築物室
    內裝修管理辦法第29條之1 規定，並經審查人員查核室內裝
    修圖說及簽章負責准予進行施工，未涉及建物之主要構造、
    防火區劃及消防安全設備變更，亦無上訴人所稱增加樓地板
    面積致生危害結構安全之侵權行為，係爭公寓屋齡逾30年，
    且陽臺經常因排水孔淤塞造成積水無法排出，此為導致上訴
    人房屋牆面及陽臺滲漏，另外牆磁磚裝修品質欠佳，早已脫
    落多年，與伊裝修工程無關，上訴人主張其所有房屋樓版裂
    紋為伊室內裝修所致，應就兩者間之因果關係負舉證責任等
    語置辯。並聲明：上訴人之訴駁回。
三、原審為上訴人敗訴之判決，上訴人不服，提起上訴到院，聲
    明為：
    (一)原判決廢棄。
    (二)被上訴人應將臺北市○○○路○ 段210 巷8 弄6 號6 樓房
      屋原為居室改裝為廁所部分回復原狀。
    (三)被上訴人應連帶給付上訴人93,756元。
    被上訴人則聲明：上訴駁回。
四、兩造不爭執之事項：
(一)、上訴人為門牌號碼臺北市中正區○○○路○ 段210 巷8 弄6
    號5 樓房屋（下稱5 樓房屋）所有權人，被上訴人則為臺北
    市中正區○○○路○ 段210 巷8 弄6 號6 樓房屋（下稱6 樓
    房屋）共有人，有臺北市建物登記第二類謄本影本在卷可稽
    （見本院卷第142 頁）。
(二)、被上訴人將6 樓房屋S3樓版部分，裝修施工改為辦公使用之
    廁所，有現場照片數幀在卷可參（見本院卷第47-50頁）。
五、兩造爭執之要點：
(一)、被上訴人所為系爭裝修工程是否果有影響公寓結構安全而得
    請求拆除？
(二)、被上訴人所為系爭裝修工程是否造成上訴人居室頂板裂紋，
    前面陽臺接室內處及背面角隅滲漏與正面磁磚脫落原因？
    茲就兩造爭點及本院得心證之理由分述如下：
(一)、被上訴人所為系爭裝修工程是否果有影響公寓結構安全而得
    請求拆除？
 1、上訴人主張系爭裝修工程破壞系爭公寓原有結構設計而影響
    安全，雖據其提出結構計算式（見原審卷第8-9 頁）一紙為
    憑，惟該計算式僅係上訴人之夫乙○○以個人名義單獨出具
    ，上訴人之夫雖有土木建築技師專業，惟與本件顯有利害關
    係，其對相關房屋結構物之基礎分析、評價，是否可以逕自
    引用，並非無疑，本院自難僅以前開計算式而遽認被上訴人
    系爭裝修工程確實影響公寓結構安全而需拆除。
 2、就被上訴人6 樓房屋增建廁所，是否為上訴人所有5 樓房屋
    頂版裂紋而影響結構安全，以及房屋漏水與正面磁磚脫落原
    因乙節，經兩造同意委請臺北市結構工程工業技師公會進行
    鑑定，該公會於98年5 月16日作成鑑定報告書，依該鑑定報
    告書鑑定結果內容：當時到現場會勘之結果，原貯藏室（鑑
    定標的物S3樓版）位置變更為浴廁，其樓版厚度經委託立鋼
    國際工程股份公司測量結果S3樓版總厚度（含墊高層）平均
    約為26.8公分，扣除原樓版厚度及粉刷層共約14.1公分計淨
    增加約12.7公分；此值與S3版與鄰版量測所得之高差相當。
    依據六樓被上訴人所提供之浴廁隔間材料型錄中，登載有隔
    間材之比重為0.85，惟經置放2 塊樣品於水中均有下沉現象
    ，量測結果其比重約為1.05。另據被上訴人室內裝修承商所
    提供之S3樓版施工照片顯示墊高層之材料為水泥砂漿拌合保
    麗龍球，因被上訴人不同意鑽心抽樣作比重試驗，本公會依
    據施工照片以經驗實務概估其比重約為l.6 。由上述材料比
    重及墊高層厚度等，計算得S3版較原設計圖樓版平均載重約
    增加每平方米270 公斤，靜載重共超重約2.93公噸。又S3樓
    版檢核其既有配筋量，其分析方式及結果說明如下：(1)鋼筋
    混凝土設計方法強度設計法標的物結構體設計當年之設計方
    法大都採用「工作應力法」設計，民國70年以後分析方法逐
    漸改為「強度設計法」設計，現行「鋼筋混凝土設計規範」
    主要以強度分析法分析設計。(2)設計活載重樓板之設計最小
    活載重依建築技術規則規定，一般住宅為200 ㎏/ ㎡；辦公
    室為300kg/㎡，至於應採何者設計應依其現在使用執照用途
    種類決定。(3)設計靜載重依據測量結果及現場量內隔間牆之
    尺寸，估算出其樓版之平均靜載重為670 ㎏/ ㎡。(4)分析模
    式共有二種：設計靜載重採用670 ㎏/ ㎡，比原設計400 ㎏
    / ㎡超出約270 ㎏/ ㎡。分析模式Ａ：分析方法採用強度設
    計法，設計活載重採用200 ㎏/ ㎡。分析模式Ｂ：分析方法
    採用強度設計法，設計活載重採用300 ㎏/ ㎡。(5)依上訴人
    所提供鑑定標的物S3樓版設計圖，在該樓版中央（正彎矩）
    及端部（負彎矩）的兩方向配筋量均為＃3 鋼筋間距24公分
    ，依此做為評估該既有樓版強度之依據。(6)依上述之載重與
    強度計算，經分析結果整理如下：
┌────┬─────┬─────┬─────┬───────────┐
│分析模式│ 分析方法 │設計活載重│設計靜載重│      結       果     │
├────┼─────┼─────┼─────┼───────────┤
│   A    │強度設計法│200kg/㎡  │670kg/㎡  │各位置之現有配筋足夠  │
├────┼─────┼─────┼─────┼───────────┤
│   B    │強度設計法│300kg/㎡  │670kg/㎡  │短向負彎矩之現有配筋不│
│        │          │          │          │足，其他配筋足夠      │
└────┴─────┴─────┴─────┴───────────┘
 3、由前開鑑定報告書內容可知，被上訴人所有6 樓原有貯藏室
    變更為浴廁，室內裝修所增加靜載重，較原建造執照及使用
    執照核准圖說共超重約2.93公噸，由上述材料比重及墊高層
    厚度等計算得S3樓版較原設計圖樓版平均載重約增加270 ㎏
    / ㎡，是不論前述Ａ或Ｂ的強度設計法分析模式，其設計靜
    載重均為670 ㎏/ ㎡，被上訴人系爭室內裝修所增加靜載重
    皆在設計靜載重範圍內，亦即被上訴人於所有房屋內增建浴
    廁磚牆隔間，雖造成系爭公寓多負擔重量約2.93公噸，有降
    低原本所設計安全係數之虞，但是S3樓版僅較原設計圖樓版
    平均載重約增加270 ㎏/ ㎡，所超重既在估算出其樓版平均
    靜載重670 ㎏/ ㎡範圍內，實難逕認被上訴人就6 樓房屋所
    為裝修浴廁工程，有影響系爭公寓建築結構安全，本院復審
    酌上訴人提出附卷系爭公寓2 至6 樓層結構平面圖（見原審
    卷第35頁），S3樓版面積至多占6 樓樓版面積15分之1 ，而
    系爭公寓共有6 層樓版面積，對系爭公寓總樓版面積而言，
    其影響面積並不算大，故上訴人主張系爭裝修是影響系爭公
    寓建築結構安全主要成因，並不足採。
 4、另關於樓板之設計最小活載重，前述鑑定書認為依建築技術
    規則規定，一般住宅為200 ㎏/ ㎡，辦公室為300kg/㎡，至
    於應採何者設計，係依據其現在使用執照用途種類決定，固
    非無見，惟被上訴人將S3樓版改裝成辦公使用之廁所，實際
    上並未將6 樓房屋當辦公場所使用，業據其陳明在卷，且活
    載重以300kg/㎡計算係因前述建築技術規則，其立意在於因
    辦公場所人員較多，故有不同於一般住宅為200 ㎏/ ㎡之設
    計規範，上訴人並未舉證被上訴人確實將6 樓房屋當成人來
    人往之辦公場所使用，如逕以300kg/㎡為計算活載重數值，
    並未符合實際使用之情形，自難以此推論被上訴人所為系爭
    裝修後之活載重已變更為300kg/㎡，而有影響公寓結構安全
    。至於上訴人5 樓頂版之裂縫，依前述鑑定報告結論，產生
    短向負彎矩之現有配筋不足之結果，是以在負彎矩的地方配
    筋不足，會在施力的反方向產生裂痕，縱因6 樓房屋作為辦
    公場所使用而超重，有裂痕產生地方應會在6 樓房屋之地版
    處（因為施力的方向是6 樓房屋由上往下），而非在5 樓房
    屋之頂版。從而上訴人未能提出證據足資證明被上訴人所為
    系爭裝修有何危害公寓建築結構安全之情形，上訴人請求被
    上訴人拆除，即乏依據。至於被上訴人將6 樓房屋增建浴廁
    改為辦公室使用，有無違反相關建築法規，乃行政手續是否
    完備，及可否免遭建築管理機關取締之問題，究與上訴人是
    否得依法請求被上訴人拆除，尚無必然關係。
(二)、被上訴人所為系爭裝修工程是否造成上訴人居室頂板裂紋，
    前面陽臺接室內處及背面角隅滲漏與正面磁磚脫落原因？
 1、按當事人主張有利於己之事實者，就其事實有舉證之責任但
    法律別有規定，或依其情形顯失公平者，不在此限，民事訴
    訟法第277 條定有明文；次按民事訴訟如係由原告主張權利
    者，應先由原告負舉證之責，若原告先不能舉證，以證實自
    己主張之事實為真實，則被告就其抗辯事實即令不能舉證，
    或其所舉證據尚有疵累，亦應駁回原告之請求，最高法院17
    年上字第917號判例可資參照。
 2、依據前述臺北市結構工程工業技師公會就上訴人房屋之漏水
    肇始因素為何等事項予以鑑定，其結果為：關於5 樓頂版之
    裂縫，因被上訴人未於施工前辦理現況鑑定，無資料可供比
    對。又前面陽臺接室內處及背面角隅之頂樑側面各有一處滲
    漏乾痕跡，有關此滲漏因素可能與屋頂雨水落水管線、既有
    建築之原防水施工、使用情況及被上訴人室內裝修施工之影
    響等因素有關，其中依98年4 月6 日及98年5 月5 日二次會
    勘均無滲水現象，推測該滲水痕跡非由屋頂雨水落水管線滲
    漏水所致，另被上訴人之S3樓版載重增加，距離較遠，研判
    應不影響本兩處滲漏情況，至於何種情況下產生該滲水痕跡
    ，因滲水痕跡本次鑑定之前業已產生，故無從查考產生之原
    因。再前陽臺內牆（窗臺外側）牆面有磁磚剝離脫落一處，
    陽臺欄杆牆上及大樓正面亦發現有多處磁磚剝落舊痕跡，由
    此顯示鑑定標的建築物外牆磁磚裝修工程品質欠佳，前陽臺
    內側窗臺牆面磁磚剝離脫落現象，雖疑似新產生，但無法確
    定何時產生，惟被上訴人未於施工前辦理現況鑑定，無資料
    可供比對等語。故由前揭內容可知，前面陽臺接室內處及背
    面角隅滲漏乾痕跡，及前陽臺內側之窗臺牆面磁磚脫落等現
    象，無從查考何時產生及產生原因，且系爭公寓未於施工前
    辦理現況鑑定，無資料可供比對，無從遽以認定頂板裂紋及
    磁磚脫落均為被上訴人室內裝修施工期間所造成。
六、綜上所述，上訴人本於民法第184 條、第767 條等規定，請
    求被上訴人拆除增建浴廁並回復原狀，以及其回復原狀與修
    復頂板裂紋、滲漏與磁磚脫落等費用93,756元，為無理由，
    不應准許，原審為上訴人敗訴之判決，於法並無不合。上訴
    意旨指摘原判決不當，求予廢棄改判，為無理由，應駁回其
    上訴。
七、本案事證已臻明確，兩造其餘主張陳述及所提之證據，經審
    究後認無礙勝負之判斷，爰不一一論列，附此敘明。
八、據上論結，本件上訴為無理由，依民事訴訟法第436 條之1
    第3 項、第449 條第1 項、第78條，判決如主文。
中    華    民    國    98    年    8     月    13    日
        民事第四庭        審判長法  官  周祖民
                                法  官  賴武志
                                法  官  鄧德倩
以上正本係照原本作成。
本判決不得上訴。
中    華    民    國    98    年    8     月    13    日
                                書記官  林孔華


司法院資訊處製作；財團法人民間司法改革基金會備份。
